臺灣高等法院刑事判決
109年度上訴字第4261號
上  訴  人  
即  被  告  林瑞祥


上列上訴人即被告因詐欺案件，不服臺灣桃園地方法院108年度
訴字第307號，中華民國109年9月16日第一審判決（起訴案號：
臺灣桃園地方檢察署107年度偵字第31427號；移送併辦案號：臺
灣桃園地方檢察署108年度偵字第12543號），提起上訴，本院判
決如下：
    主  文
上訴駁回。
    事  實
一、林瑞祥為址設桃園市○○區○○路000 巷00號桃園市私立慈安老
    人長期照顧中心（下稱慈安照顧中心）之實際負責人，明知
    該照顧中心因積欠法務部行政執行署（下稱行政執行署）款
    項新臺幣（下同）196萬8144元（起訴書誤載為189 萬元）
    ，資金已無法周轉，竟意圖為自己不法之所有，基於以報紙
    對公眾散布而犯詐欺取財之犯意，於民國107年1月18日，在
    蘋果日報刊登「老人安養院徵求金主、投資人，保障獲利」
    等不實文字廣告，並留下其持用之門號0000000000號，以招
    攬不特定人投資該照顧中心；適陳宜蓁見該廣告而主動以電
    話與林瑞祥聯繫，復於同年月19日及同年月21日，分別相約
    在慈安照顧中心及新竹縣某星巴克咖啡店內，林瑞祥向陳宜
    蓁佯稱：投資慈安照顧中心穩賺不賠，僅係因積欠行政執行
    署款項一時無法籌措而需尋找股東投資，倘若非積欠行政執
    行署上開款項，不會同意他人投資云云，致陳宜蓁陷於錯誤
    ，誤以為其投資250萬元後，即可清償行政執行署欠款，並
    以投資25％之比例而得與占75％比例之林瑞祥共同經營慈安照
    顧中心，因而同意投資慈安照顧中心，遂與林瑞祥簽署「桃
    園市私立慈安老人長期照顧中心（養護型）合夥經營契約書
    」（下稱本案合夥經營契約書），並於同年月31日匯款200
    萬元、50萬元，共計250萬元至慈安照顧中心之陽信銀行南
    桃園分行帳號000000000000號帳戶內（下稱陽信帳戶）。嗣
    林瑞祥將上開250萬元提領後，僅清償行政執行署20萬元，
    且陳宜蓁發覺慈安照顧中心經營有異，且林瑞祥以相同手法
    積欠多名前股東之投資款項遲未清償，請求依約退股時，林
    瑞祥遲不返還投資本金，始悉受騙。
二、案經陳宜蓁訴由臺灣桃園地方檢察署檢察官偵查起訴及移送
    併辦。
    理  由
壹、證據能力
一、按被告以外之人於審判外之陳述，雖不符合同法第159條之1
     至第159條之4之規定，但經當事人於審判程序同意作為證
    據，法院審酌該言詞陳述或書面陳述作成時之情況，認為適
    當者，亦得為證據，當事人、代理人或辯護人於法院調查證
    據時，知有第159條第1項不得為證據之情形，而未於言詞辯
    論終結前聲明異議者，視為有前項之同意，刑事訴訟法第15
    9條第1項及第159條之5分別定有明文。本案當事人就下述供
    述證據方法之證據能力，於言詞辯論終結前均未於言詞辯論
    終結前聲明異議，而經本院審酌各該證據方法之作成時，並
    無其他不法之情狀，均適宜為本案之證據，依刑事訴訟法第
    159條之5之規定，有證據能力。
二、其餘資以認定本案犯罪事實之非供述證據，亦查無違反法定
    程序取得之情，依刑事訴訟法第158條之4規定反面解釋，洵
    具證據能力。　　
貳、實體方面
一、訊據被告固坦承為慈安照顧中心之實際負責人（鄭美玲為登
    記負責人），於蘋果日報刊登上開內容廣告尋找投資人後，
    與告訴人簽署本案合夥經營契約書，約定共同經營慈安照顧
    中心，於收受告訴人250萬元之投資款後僅將其中20萬元清
    償行政執行署之事實，惟矢口否認有何加重詐欺取財之犯行
    ，辯稱：因慈安照顧中心先前有積欠執行署、房租、社會局
    罰單及現場設施改善跟勞健保未繳等快100多萬元，告訴人
    入股時有講很清楚有行政執行署欠款，但未告知所有的錢要
    還給行政執行署，讓告訴人經營，營運收入都歸告訴人管等
    語。惟查：
　㈠被告於107年1月18日於蘋果日報刊登上開內容徵求投資人之
    廣告，告訴人因而與被告於同年月31日簽署「桃園市私立慈
    安老人長期照顧中心（養護型）合夥經營契約書」，並於同
    日分別匯款200萬元、50萬元，共計250萬元至慈安照顧中心
    陽信帳戶內，被告則於同年2月2日將250 萬元自上開銀行現
    金領出等情，業據被告供承不諱，且有上開蘋果日報廣告、
    本案合夥經營契約書、陽信銀行存摺影本、陽信銀行南桃園
    分行109年5月14日函暨帳號000000000000號帳戶交易明細等
    件在卷可參（見107年度他字第3852號偵查卷（下稱他字卷
    ）第71至75、217、169頁，原審108年度訴字第307號卷一（
    下稱原審卷一）第277至278頁），此部分事實，堪以認定。
　㈡慈安照顧中心因積欠勞健保及相關滯納金等費用，於107年1 
    月18日共計積欠196萬8,144元，而被告107年2月2日自陽信
    銀行將上開250萬元領出後，僅於同年月12日繳納20萬元與
    行政執行署並辦理分期付款，惟自同年4月起並未依約每月
    繳納10萬元，有法務部行政執行署107年1月18日函、法務部
    行政執行署桃園分署109年5月18日函暨檢附之詢問筆錄在卷
    可參（見他字卷第219頁、原審卷一第285至314頁），此部
    分事實，亦可認定。
　㈢被告係施用詐術使告訴人支付投資款，茲分述如下：
　⒈證人即告訴人於原審審理時證稱：伊在蘋果日報上看到慈安照顧中心徵投資人，說穩賺不賠，伊打電話去詢問，被告請伊到慈安照顧中心參觀，後來相約在竹北星巴克見面，被告有出示行政執行署函文說慈安照顧中心積欠196萬8,144元，要伊幫助被告，表示要全部繳清，再不繳納要被拍賣，伊之後再去一次慈安照顧中心，被告表示1樓及地下室老人都滿滿的，每月會有70、80萬元收入，扣除人員支出，是會盈餘的，且被告拿出類似帳簿，說明慈安照顧中心是盈餘，只是短期間無法支付大筆金額，只要還了行政執行署的錢，是可以正常運轉。伊以為交付250萬元，被告全部還給行政執行署，因為被告跟鄭美玲把錢都領空，還跟伊說拿這麼多錢去行政執行署好緊張，但伊要退股時，才知道被告只還了20萬元給行政執行署。參與經營期間，伊擔任會計，發現帳目不清楚，無法接觸住民瞭解實際繳款狀況，被告阻止繳納勞健保費用3萬多元，且107年2月份帳目，盈餘是正的，伊覺得很奇怪，先後以簡訊、存證信函向被告表示要退股，但被告表示沒錢可以還伊，還叫伊不要告被告，等被告找到新股東之後再把錢退還給伊。參與經營期間，因為伊都沒支薪上班，有抱怨過為何張洧綾每月有5萬元，後來被告有給伊11萬元，用以暫時安撫，因被告遲遲未辦理退股事宜，伊於107年6月21日找記者、親友到慈安照顧中心，被告始書立同意書，同意退股，並承諾於107年7月5日前返還50萬元股金、於同年8月10日前返還200萬元股金，但於同年7月5日僅由鄭美玲匯還10萬元給伊等語（見原審卷二第11至45頁）。告訴人與被告係因本案投資結識，並無任何恩怨，實無甘冒偽證罪嫌而為虛偽證述之理，是其證言，應堪採信。
　⒉又告訴人曾透過通訊軟體詢問被告「勞保費22444 ，健保費2
    8186及勞工退休金退17970共計68600元，繳費期限31日，要
    先繳掉嗎？」，被告回覆「不要」，有被告與告訴人107年3
    月29日之通訊軟體截圖畫面1份在卷可稽（見他字卷第218頁
    ），足見告訴人確曾收到勞健保費用，欲繳納竟遭被告阻止
    。
　⒊參以被告於偵查中供稱：伊之所以急著找股東，是因為行政
    執行署要拍賣慈安照顧中心，該公文有寫100多萬，伊有出
    示給告訴人看，並跟告訴人說慈安照顧中心欠這麼多錢，所
    以伊急著找股東，希望告訴人可以投資，這樣問題都可以解
    決等語（見他卷第92頁）；於原審審理中亦自承：伊只是單
    純請告訴人帶資金250萬元進來解決慈安照顧中心的大小事
    ，伊有告知告訴人積欠行政執行署款項等語大致相符（見原
    審卷一第261至263頁）；於本院準備程序時供稱：伊有跟告
    訴人說有行政執行署這筆款項等語（見本院卷第110頁）。
    被告確係以欲清償行政執行署之欠款，以避免慈安照顧中心
    遭受拍賣，而向告訴人要求投資250 萬元一情，應屬可信。
　⒋綜上，足見被告並無將所取得之投資款清償行政執行署之意，竟出示行政執行署函文對告訴人虛稱欲清償行政執行署之欠款，使告訴人陷於錯誤以為其投資款主要是用以清償行政執行署欠款，使慈安照顧中心得以正常經營，致同意交付250萬元投資款予被告，惟被告實際卻僅繳納20萬元，未全額清償行政執行署之欠款，堪認被告於取得款項之初即顯有不法所有意圖，被告顯係基於詐欺取財之不法意圖，施用詐術以獲取告訴人之投資款之事實，亦可認定。
　㈣被告雖以前詞置辯，惟查：
　⒈被告既明確向告訴人表示慈安照顧中心積欠行政執行署應納
    金額196萬8,144元，要求告訴人交付250萬元投資款，協助
    慈安照顧中心正常經營，避免慈安照顧中心遭拍賣。而積欠
    行政執行署應納金額件雖因經濟因素，得申請分期繳納，惟
    核准分期繳納與否，本係行政執行署之權限，並非一經申請
    即一概准許，此見法務部行政執行署桃園分署107年1月18日
    桃執己104健執字第00000000號命令稿亦明確記載（見他字
    卷第219頁）。倘非被告明確向告訴人投資款均用以支付行
    政執行署應納金額196萬8,144元，被告當如何避免慈安照顧
    中心遭行政執行署拍賣？又如何能使慈安照顧中心正常經營
    ？告訴人在無法確保慈安照顧中心正常經營，免於拍賣下，
    自無可能交付250萬元之投資款。是被告自無可能向告訴人
    表示其投資款僅用以清償部分行政執行署之欠款。　
　⒉再者，被告於本院準備程序時供稱：伊當初的意思是250萬元
    ，伊在員工薪水部分支出快60多萬快80萬元，現場有一些施
    工裝潢修繕花了快30多萬元，行政執行署的部分第一期20還
    30萬元，還有罰單大概15萬元、不知道幾個月的房租云云（
    見本院卷第110至111頁）。惟被告迄未提出上開支出之相關
    資料，就其餘款項之具體流向，亦未提出任何資料可供查證
    ，被告空言所辯，難以採信。
　㈤綜上所述，本案事證明確，被告之犯行堪以認定，應予依法
    論科。
二、論罪科刑
  ㈠核被告所為，係犯刑法第339 條之4第1項第3款之以報紙傳播
    工具對公眾散布而犯詐欺取財罪。
  ㈡又臺灣桃園地方法院檢察署以108 年度偵字第12543移送併辦
    意旨書併案審理部分，與本案起訴書所載為同一事實，屬同
    一案件，為本院審理範圍，併予敘明。
三、駁回上訴之理由
  ㈠原審以被告罪證明確，並審酌被告不以正途取財，竟利用告
    訴人欲協助及參與經營安養中心之心態，以上揭詐術對告訴
    人之詐騙，致告訴人受有250 萬元之損失，且被告犯罪後未
    見悔意，猶延續謊言，矢口否認詐騙，於案發後僅返還告訴
    人10萬元外，迄今仍未能提出任何具體賠償，顯然欠缺法治
    及尊重他人財產權之觀念，復參酌被告素行，被告所為顯有
    惡性，兼衡其犯罪之動機、目的、手段、造成之損害、告訴
    人之意見及檢察官具體求刑2年6月之意見、智識程度、家庭
    經濟狀況等一切情狀，量處有期徒刑2年。並說明：本案被
    告未扣案之犯罪所得229萬元（計算式：250萬元-11萬元-10
    萬元=229萬元），應依刑法第38條之1第1項前段、第3項規
    定，宣告沒收，於全部或一部不能沒收或不宜執行沒收時，
    追徵其價額。原審認事用法，核無不合，量刑及沒收亦屬妥
    適。
　㈡被告執前詞否認犯罪，提起上訴，為無理由，應予駁回。
　㈢至檢察官雖認本件被告支付11萬元予告訴人，此為告訴人工
    作所得，非屬犯罪所得之返還，不應就此部分不予宣告沒收
    或追徵。惟按犯罪所得已實際合法發還被害人者，不予宣告
    沒收或追徵，刑法第38條之1第4項定有明文。依告訴人前揭
    證述可知，被告給付告訴人11萬元之目的係為安撫告訴人，
    尚難認被告係支付告訴人11萬元之工作所得，自屬被告已發
    還告訴人部分，不予宣告沒收或追徵，附此敘明。
四、被告經本院合法傳喚，無正當理由不到庭，爰不待其陳述逕
    行判決。　　
據上論斷，應依刑事訴訟法第368條、第371條，判決如主文。　
本案經檢察官楊尉汶提起公訴，檢察官曾文鐘到庭執行職務。
中　　華　　民　　國　　110 　年　　12　　月　　22　　日
                  刑事第十一庭審判長  法　官  張江澤
                                      法　官  梁志偉
                                      法　官  章曉文
以上正本證明與原本無異。
如不服本判決，應於收受送達後20日內向本院提出上訴書狀，其
未敘述上訴之理由者並得於提起上訴後20日內向本院補提理由書
（均須按他造當事人之人數附繕本）「切勿逕送上級法院」。
                                      書記官  賴又瑄
中　　華　　民　　國　　110 　年　　12　　月　　22　　日
附錄本案論罪科刑法條
中華民國刑法第339條之4
犯第339條詐欺罪而有下列情形之一者，處1年以上7年以下有期
徒刑，得併科1百萬元以下罰金：
一、冒用政府機關或公務員名義犯之。
二、三人以上共同犯之。
三、以廣播電視、電子通訊、網際網路或其他媒體等傳播工具，
    對公眾散布而犯之。
前項之未遂犯罰之。